最高法院刑事判決
111年度台上字第3994號
上  訴  人  沈金江                    
上列上訴人因傷害案件，不服臺灣高等法院中華民國111年5月24
日第二審判決（111年度上易字第261號，聲請簡易判決處刑案號
：臺灣臺北地方檢察署109年度偵字第5201號），提起上訴，本
院判決如下：
    主  文
原判決關於有罪部分撤銷，發回臺灣高等法院。
    理  由
一、本件原判決撤銷第一審諭知上訴人無罪之判決，改判論處上
    訴人沈金江犯傷害罪刑部分，固非無見。
二、惟按：
㈠、刑事訴訟以直接審理為原則，審判中之勘驗，係由法院、審
    判長、受命法官透過感官知覺之運用，親自觀察體驗現時存
    在之物或人之身體、場所等標的，就其察驗所得，獲得證據
    資料，而為判斷犯罪情形之調查證據方法，具有直接審理之
    意義，第二審援用第一審之勘驗筆錄，即係採用第一審法官
    直接觀察體驗之證據資料，如與第一審為相同之認定，固非
    法所不許，惟倘第二審未再行勘驗，以查明第一審之勘驗結
    果有無違誤，即援用第一審之勘驗筆錄，逕與第一審為相異
    之認定，顯失其依據，且違反直接審理原則。卷查，經第一
    審審判長於審理程序勘驗卷附民國109年1月月7日13時案發
    現場監視錄影畫面（關於左手扭傷部分為13時9分28秒至13
    時11分13秒間，見第一審判決第5至7頁；一審簡上卷第66至
    69頁），結果如下：上訴人之所以扭傷告訴人王傳寧，係因
    告訴人取走其保溫瓶，使其無法飲水，為取回該保溫瓶，上
    訴人始上前抓住告訴人左手，在雙方爭執過程中，上訴人亦
    反覆宣稱告訴人竊取其保溫瓶，並詢問在場之人及告訴人：
    「拿我東西，我不能拿回來」、「還我」等詞，惟告訴人卻
    拒不歸還，上訴人於情急之下，方出力扭扯告訴人以致成傷
    ，並未見上訴人持保溫瓶攻擊告訴人或其他在場人之情形，
    且告訴人知悉上訴人拿取保溫瓶意在飲水後，亦未返還保溫
    瓶，反而將保溫瓶往空地丟擲，造成保溫瓶受損，而認定上
    訴人純係基於取回自己之保溫瓶而與告訴人拉扯，並無傷害
    之故意，且係對於告訴人奪走其保溫瓶之現在不法侵害所為
    之正當防衛，亦屬欠缺不法性之刑事不罰行為（見第一審判
    決第8頁第2至16行）。原審就此部分並未再行勘驗（見原審
    卷第51頁，於準備程序時僅勘驗案發當日現場監視錄影畫面
    13時3分29秒及13時8分13秒至30秒間），以查明第一審之勘
    驗結果有何違誤，竟仍依第一審之勘驗筆錄，而認定告訴人
    將保溫瓶往旁邊空地丟擲且發出金屬碰撞聲後，上訴人確實
    有再以雙手上下抓住告訴人左手手腕、手掌處並且予以反折
    之情形，上訴人所辯其係為取回保溫瓶才會拉告訴人的手等
    情，尚難採信（見原判決第4頁第3行至次頁第22行），而與
    第一審判決為相異之認定，其判決顯失其依據，且違直接審
    理原則。
㈡、審理事實之法院，對於被告有利及不利之證據，應一律注意
    ，並綜合全部證據資料，本於經驗及論理法則定其取捨，並
    將取捨證據及得心證之理由，於判決內詳加說明，且不得將
    各項證據予以割裂，分別單獨觀察判斷。故證據雖已調查，
    但若仍有其他重要證據或疑點尚未調查釐清，致事實未臻明
    瞭者，即與未經調查無異，如遽行判決，仍難謂無應於審判
    期日調查之證據而未予調查之違法。又所謂正當防衛，祗須
    對於現在不法之侵害，而出於防衛自己或他人權利之行為者
    ，即足當之，刑法第23條定有明文。原判決基於第一審之勘
    驗結果，並未見上訴人有何以保溫瓶攻擊告訴人或其他在場
    人員之情形，而告訴人於警詢及偵查中證稱：「為避免被告
    （即上訴人）用水壺攻擊同事，為保護同仁，我上前拿下水
    瓶」云云（見偵查卷第15至16、61至62、100頁），倘若無
    訛，似係告訴人單方面之臆測，尚難認上訴人確有攻擊之不
    法行為，則告訴人在尚未見上訴人有何加害行為之情形下，
    即出手奪走其保溫瓶，稽之上訴人一再要求告訴人返還保溫
    瓶一情，則就上訴人而言，其主觀意思是否係因告訴人妨害
    其持有保溫瓶及飲水之不法侵害，而基於維護其對保溫瓶持
    有之權利，及避免告訴人毀損保溫瓶之主觀意思，出手拉住
    告訴人左手施力扭扯？所為是否符合正當防衛之要件，即有
    待剖析研究釐清。乃原判決未詳予敘明理由，遽認定上訴人
    所為出手拉住告訴人左手施力扭扯係在告訴人所為侵害已結
    束（即已丟棄保溫瓶），而有使告訴人手腕受傷之故意云云
    （見原判決第5頁第19至21行、第6頁第5行至第7頁第25行）
    ，自有理由不備之違法。
三、以上或為上訴意旨所指摘，或為本院得依職權調查之事項，
    而原判決上開違背法令，影響於事實之確定，本院無可據以
    為裁判，應認原判決關於此部分具撤銷發回更審之原因。又
    原判決關於上訴人被訴另致被害人右手指燙傷及反折其左手
    前之動作部分，以與前揭有罪部分屬接續行為具實質上一罪
    關係，說明不另為無罪之諭知，亦經第一審認定不能證明而
    為無罪之判決，檢察官、上訴人均未就此部分提起上訴，自
    不在本院審理範圍，附此敘明。
據上論結，應依刑事訴訟法第397條、第401條，判決如主文。
中　　華　　民　　國　　111 　年　　11　　月　　23　　日
                  刑事第七庭審判長法　官  段景榕
                                  法　官  楊力進
                                  法　官  汪梅芬
                                  法　官  宋松璟
                                  法　官  沈揚仁
本件正本證明與原本無異
                                  書記官  石于倩
中　　華　　民　　國　　111 　年　　11　　月　　29　　日